臺灣臺中地方法院刑事判決　　　　　　　100年度易字第953號
公　訴　人　臺灣臺中地方法院檢察署檢察官
被　　　告　顏連雲騰
　　　　　　顏天後
共同輔佐人　顏國欽
共　　　同
選任辯護人　張績寶律師
上列被告等因公共危險案件，經檢察官提起公訴（100 年度偵字
第910 號），本院判決如下：
    主    文
顏天後失火燒燬現供人使用之住宅，處有期徒刑參月，如易科罰
金，以新臺幣壹仟元折算壹日。
顏連雲騰無罪。
    犯罪事實
一、顏天後與顏連雲騰係夫妻，而顏連雲騰係臺中市○區○○里
    ○○路○ 段168 巷2 號房屋（建造日期不詳，下稱系爭房屋
    ）之所有人，但平時與其子顏國欽另同住於臺中市○區○○
    路2 段48巷49之3 號，顏天後則平常獨居於該屋，係該屋之
    實際使用者，因此該屋即由顏天後負責管理。顏天後依法負
    有維護該建物構造及設備安全之義務，其明知系爭房屋已使
    用4 、50年左右，為老舊住宅，本應注意定期檢查、更換電
    源線路以防止電線老舊被覆絕緣劣化，造成電線短路有發生
    火災危險，依當時情形又非不能注意，竟未注意定時維修管
    理，任令該屋電路老舊失修。適於民國99年8 月24日凌晨零
    時41分許，系爭房屋終因屋齡老舊，電路疏於維護，致系爭
    房屋1 樓東側臥室近西南側裝潢天花板附近之電源配線電氣
    短路引燃火警，高溫輻射火流延燒西側客廳及上方加蓋2 樓
    神明廳與南側廚房，造成系爭房屋：1 樓大門燻黑、玻璃
    窗燒損破裂、天花板牆壁燻黑泛白、木製樓梯輕微燒損炭化
    ，客廳物品表面有輕微燒損燒熔炭化跡象，底部及地板均尚
    完好；1 樓南側廚房上方木製廚櫃、樑木燒損燒穿炭化情
    形嚴重，餐桌輕微燒損、瓷磚牆面燻黑輕微剝落、熱水器及
    抽油煙機燒損變色但結構尚完整，廚房下方及地板尚保持完
    整，顯側木質櫥櫃燒損碳化；1 樓西南側臥室門板輕微燒
    損、木製裝潢輕微燻黑、牆壁燻黑、窗簾上方燒損燒失殘存
    ，下方則尚完整；2 樓客廳木質裝潢、神明桌及擺放物品
    受燒碳化，東側石棉瓦外牆完全破損，可見1 樓東側臥室屋
    頂鐵皮受燒變色、變形，2 樓客廳上方鐵皮屋頂燒損變色，
    南側裝潢牆面木條骨架向東側燒細、燒失，已達破壞系爭房
    屋主要效用之燒燬程度。並因而波及隔鄰南側三民路3 段
    166-11號陳秀年、黃登葵夫妻所共有之房屋，致該屋1 樓東
    側房間之北側窗戶玻璃破裂、中間房間之北側窗戶右上角有
    受燒熔損、2 樓中間與西側房間之北側窗戶玻璃受燒燻黑變
    色、東側房間之北側窗戶受燒破損、北側外牆受燒燻黑、雨
    遮燒毀，及電線、水管、抽水馬達等物品損壞，已致生公共
    危險，惟該屋尚未達破壞主要效用之燒燬程度。復因消防人
    員為控制火勢及滅火而佈署水帶，由起火戶正面及二側實施
    射水，因此造成：三民路3 段166-11號許秀年、黃登葵所
    共有房屋內物品如書桌、床舖、重要文件、電視櫃、地板等
    物品，因滅火而泡水毀損；三民路3 段路段168 巷1 號，
    江淑玉、江淑華所承租經營之KMHAIR髮廊之鐵捲門及落地窗
    玻璃等物品，因尋找起火點而損壞；三民路3 段168 巷3
    號（所有權人為游貞賢，由其子陳游萬明出租給曾世豪）游
    貞賢所有之熱水器、玻璃、排水管損壞，及曾世豪所有之電
    腦、螢幕等物品，因滅火而泡水毀損。嗣經曾世豪之同事江
    逸弘發現火警報案，臺中市消防局（已改制為臺中市政府消
    防局，下同）獲報後派員搶救撲滅火勢，並將在屋內遭濃煙
    嗆昏之顏天候送醫救治，而循線查獲上情。
二、案經陳秀年、黃登葵訴請臺灣臺中地方法院檢察署檢察官偵
    查起訴。
    理    由
壹、證據能力方面
一、刑事訴訟法第159條之5規定：「被告以外之人於審判外之陳
    述，雖不符前4條之規定，而經當事人於審判程序同意作為
    證據，法院審酌該言詞陳述或書面陳述作成時之情況，認為
    適當者，亦得為證據。當事人、代理人或辯護人於法院調查
    證據時，知有第159條第1項不得為證據之情形，而未於言詞
    辯論終結前聲明異議者，視為有前項之同意。」立法意旨在
    於傳聞證據未經當事人之反對詰問予以核實，原則上先予排
    除。惟若當事人已放棄反對詰問權，於審判程序中表明同意
    該等傳聞證據可作為證據，或於言詞辯論終結前未聲明異議
    ，基於尊重當事人對傳聞證據之處分權，及證據資料愈豐富
    ，愈有助於真實發見之理念，且強化言詞辯論主義，使訴訟
    程序得以順暢進行，上開傳聞證據亦均具有證據能力。查本
    案以下所引用被告顏連雲騰、顏天後以外之人於審判外所為
    陳述之供述證據，經本院於準備程序時詢問檢察官、被告、
    辯護人關於證據能力之意見，辯護人雖曾對告訴人陳秀年、
    黃登癸於警詢及偵查中之訊問證據認無證據能力（見本院卷
    第21、24頁、第131 頁背面），惟嗣於本院審判期日，辯護
    人則不爭執該等證據之證據能力（見本院卷第135 頁背面）
    ，且迄言詞辯論終結前，檢察官、被告、辯護人就該等證據
    之證據能力皆未聲明異議，本院審酌該等證據作成時之情況
    ，並無違法取證或其他瑕疵，認為均適於作為本案認定事實
    之依據，依刑事訴訟法第159 條之5 規定，該等供述證據皆
    有證據能力。
二、刑事訴訟法第159條至第159條之5有關傳聞法則之規定，乃
    對於被告以外之人於審判外之言詞或書面陳述之供述證據所
    為規範，至非供述證據之物證，或以科學、機械之方式，對
    於當時狀況所為忠實且正確之記錄，性質上並非供述證據，
    均應無傳聞法則規定之適用，如該非供述證據非出於違法取
    得，並已依法踐行調查程序，即不能謂其無證據能力。本案
    以下所引用之非供述證據，並無證據證明有出於違法取得之
    情形，復經本院依法踐行調查程序，自均有證據能力。
貳、實體方面
甲、被告顏天後部分
一、訊據被告顏天後固坦承於上揭時、地，其平時所使用之系爭
    房屋失火燒毀之事實，惟均否認有何失火燒燬上開住宅及物
    品之犯行，辯稱：伊沒有注意之能力及義務，故無應注意而
    不注意之過失云云。經查：
（一）被告顏天後係系爭房屋之使用人，且自50年間起即以其妻
      即被告顏連雲騰名義購得系爭房屋居住使用，嗣於99年8
      月24日凌晨0 時41分許發生火警，因而波及隔鄰南側三民
      路3 段166-11號告訴人陳秀年、黃登葵夫妻所共有之房屋
      ，致該屋1 樓東側房間之北側窗戶玻璃破裂、中間房間之
      北側窗戶右上角有受燒熔損、2 樓中間與西側房間之北側
      窗戶玻璃受燒燻黑變色、東側房間之北側窗戶受燒破損、
      北側外牆受燒燻黑、雨遮燒毀，及電線、水管、抽水馬達
      等物品損壞，已致生公共危險，惟該屋尚未達破壞主要效
      用之燒燬程度。復因消防人員為控制火勢及滅火而佈署水
      帶，由起火戶正面及二側實施射水，因此造成：三民路
      3 段166-11號許秀年、黃登葵所共有房屋內物品如書桌、
      床舖、重要文件、電視櫃、地板等物品，因滅火而泡水毀
      損；三民路3 段路段168 巷1 號，江淑玉、江淑華所承
      租經營之KMHA IR 髮廊之鐵捲門及落地窗玻璃等物品，因
      尋找起火點而損壞；三民路3 段168 巷3 號（所有權人
      為游貞賢，由其子陳游萬明出租給曾世豪）游貞賢所有之
      熱水器、玻璃、排水管損壞，及曾世豪所有之電腦、螢幕
      等物品，因滅火而泡水毀損。嗣經臺中市消防局獲報派員
      搶救撲滅火勢，並將在屋內遭濃煙嗆昏之被告顏天後送醫
      等情，除據被告顏天後、顏連雲騰於坦認在卷外，並據告
      訴人許秀年、被害人江淑玉、曾世豪、陳游萬明、證人江
      逸弘、顏國欽分別於警詢中，及告訴人許秀年、黃登葵、
      被害人曾世豪於偵查中指證綦詳，復據臺中市消防局火災
      調查課技士賴揚智於本院審理時到庭證稱明確（見本院卷
      第123 頁），復有臺中市消防局火災原因調查鑑定書（檔
      案編號：E10H24 A1 號，下稱火災鑑定書）1 份（內含火
      災原因調查鑑定摘要、火災現場勘查人員簽到表、火災現
      場勘查紀錄及原因研判、火災出動觀察紀錄、談話筆錄、
      火災證物鑑定報告、火災現場平面圖及物品配置圖、火災
      現場照片，見他字卷第11頁至第87頁）、告訴人許秀年提
      出之照片1 本（外放證物袋）、證人賴揚智提出之位置圖
      1 張（見本院卷第102 頁、照片24張（見本院卷第103 至
      114 頁）、公務電話紀錄1 張（見本院卷第115 頁）附卷
      可稽，是此部分之事實堪予認定。
（二）又依證人即火災目擊者曾世豪在臺中市消防局第二大隊中
      區分隊談話筆錄中證述：於99年8 月24日凌晨0 時42分許
      ，火災發生時，突然聽到屋頂有聲響，接著天花板藝術燈
      開始閃爍，然後靠近西側窗戶外面及隔壁2 號即系爭房屋
      的上方都是紅色的火燄及黑色的濃煙，味道好像是燒木材
      的味道等語（見他字卷第31頁），及偵訊中證述：當時我
      打開窗戶，就看到火很大，天花板的電燈一閃一閃的，打
      開窗戶才有燒焦味道進來，火苗是在被告他們家，還沒有
      燒到鄰居，我在裡面搶救電腦約5 分鐘出來後，消防隊就
      在巷口找通路，我就請他們進來，並告訴他們裡面有一位
      受困的老伯即被告顏天後，因為我知道他平常都住在裡面
      ，我回家時，他屋內有燈亮著等語（見他字卷第92至93頁
      ）；證人陳秀年在臺中市消防局第二大隊中區分隊談話筆
      錄中亦證稱：於99年8 月24日凌晨0 時42分許，火災發生
      時，我準備要睡覺，突然聞到燒焦味道，而且味道愈來愈
      濃，於是就到3 樓的陽臺察看發現系爭房屋廚房的火勢很
      大，我想打電話時卻打不通了，就拿著手機跑到大門口等
      語（見他字卷第33頁）。另據火災後消防人員勘查現場結
      果，系爭房屋係座南朝北地上1 層（西側客廳上方加蓋2
      樓）磚牆構造烤漆浪板屋頂獨立透天住宅建築物，東側臥
      室房間燒損碳化最為嚴重，高溫輻射火流延燒西側客聽及
      上方加蓋2 樓神明廳與南側廚房，並波及緊鄰南三民路3
      段166-11號，造成北側1 、2 外牆及部分木質窗戶輕微燻
      燒，未再波及他處及鄰近之建築物，故研判起火戶為系爭
      房屋；又起火戶1 樓東側臥室木製裝潢、櫥櫃等燒損燒穿
      、炭化情形嚴重，牆避燒損剝落，床位、窗戶及物品等燒
      損炭化殘存情形均比其他空間之燒損情形嚴重，研判該臥
      室應為起火房間，且該臥裝潢天花板完全燒毀、燒失，南
      側及西側櫥櫃均呈現高處碳化、燒失較為嚴重；清理勘查
      起火戶1 樓東側臥室，磁磚地板面大完好，僅床舖西側地
      板瓷磚破裂、碳化物黏附，彈簧床墊布質舖面燒失，彈簧
      裸露向西側受熱塌陷，床上及西南側地面處殘留高處電源
      配線，絕緣被覆燒失、銅線裸露燒損熔斷掉落，故研判起
      火處應為1 樓東側臥室近西南側裝潢天花板附近，此業據
      上開卷附火災原因調查報告書記載明確，核與火災現場照
      片燒損情形相符，並經鑑定證人即臺中市消防局火災調查
      課技士賴揚智於本院審理時到庭證稱：我們依據現場燃燒
      後的現象，系爭房屋進門之後的客廳呈現上方燒損較嚴重
      的跡象，並向東側臥室燒損的走向，西南側臥室內部僅輕
      微煙燻，東南側廚房亦呈現上方燒損較嚴重的跡象。廚房
      南側有貼磁磚，有燒損剝落，下方沒有剝落的跡象，我們
      研判是屬於高處燒損的火流跡象，不是低處，一樓有四個
      格局房間，有客廳、二間臥室、廚房，均呈現向東側臥室
      燒損的跡象。我們勘察東側臥室，以南側、西側櫥櫃呈現
      高處碳化燒失嚴重，下方磁磚地板面大致完好，僅床舖、
      西側地板磁磚破裂，碳化物黏附，床上及西南側地面處，
      殘留高處電源配線、絕緣被覆燒失、銅線裸露燒損熔斷，
      依據現場燒損火流方向以及延燒路徑綜合研判，起火處，
      應為一樓東側臥室近西南側裝潢天花板附近等語甚明（見
      本院卷第97頁），則本件起火點為臺中市○○路○ 段168
      巷2 號1 樓，而該屋東側臥室近西南側裝潢天花板附方為
      起火處，應可認定。
（三）再查，消防人員以外力破壞系爭房屋大門進入搶救，1 樓
      鐵門因而有外力破壞痕跡外，大門、鐵窗及外牆均完好，
      無燒損或燻黑情形，且無遭人破壞侵入跡象研判，遭人為
      侵入縱火起火原因可排除。而依現場燃燒後的狀況及燒損
      火流走向研判起火處位置係位於東側臥室天花板高處，而
      高處燃燒跡象又與遺留火種低處起燃所造成之燒損火流跡
      象不同，故煙蒂、蚊香等遺留火種引燃火警之起火原因可
      排除。另勘查起火處附近，廚房未發現有炊煮等跡象，故
      炊事不慎引燃火警之起火原因可排除。再勘查起火處附近
      ，1 樓未有供奉神明、牌位，故祭祀、燃燒冥紙不慎引燃
      火警之起火原因應可排除。另經消防局人員勘查系爭房屋
      1 樓設置之總電源開關箱，電源線被覆燒熔，銅線外露，
      各分路無熔絲開關呈開啟或跳脫狀態，顯示火警發生時為
      通電狀態，經蒐證採樣東側臥室床上及西南側地面處殘留
      熔斷之電源配線，送內政部消防署鑑定分析造成熔痕之原
      因，鑑定結果熔痕巨觀及微觀特徵，與導線短路所造成之
      通電痕相同，故研判起火原因不排除為起火戶1 樓東側臥
      室近西南側天花板附近電源配線電氣因素引燃火警之可能
      性較大。此有上開卷附火災原因調查報告書在卷可稽，並
      據證人賴揚智結證在卷（見本院卷第97頁背面、98頁），
      足見
      本件火災之起火原因係在系爭房屋1 樓東側臥室近西南側
      裝潢天花板附近電源配線短路引燃附近可燃物所造成
      本件火災無訛。
（四）雖被告顏天後以前開情詞置辯而認就本件火災並無過失責
      任云云；惟按建築法第77條第1 項規定：建築物之使用人
      應維護建築物合法使用與其構造及設備安全；又按刑法上
      之過失犯，係指行為人依客觀情狀負有義務，而依其個人
      情況有能力且可期待其注意，竟疏於注意，以致實現犯罪
      構成要件之行為。對於犯罪構成要件該當結果之發生負有
      防止義務之人，不為其應為之防止行為，致發生與以作為
      之行為方式實現法定構成要件情況相當之不作為犯；再按
      使用電源配線固為日常生活中允許之正當行為，然因使用
      電線有一定之危險性，若操作使用或維護保養不當，極易
      生危險，亦為吾人之一般生活常識，故使用電線之人在客
      觀上即負有依該電線之正常功能，並隨時注意避免危險發
      生之義務，若未循客觀正常方式使用、維護電線之安全使
      用，對他人之法益造成危險者，即負有防止危險發生之義
      務，此等違背義務之危險前行為，即構成不純正不作為犯
      之保證人地位。查被告顏天後既為系爭建物之實際管理人
      ，屬有管理、支配權利之使用人，依法即負有維護系爭建
      物電路電線設備安全之義務，從而，被告顏天後所管理使
      用之系爭房屋屋齡至少有50年以上，而老舊電線易有絕緣
      被覆劣化之問題，極易造成電線短路失火之危險，此為眾
      所皆知之用電常識，被告顏天後自無法委為不知，縱其本
      身無相關之專業知識，仍應負責委由專業人員定期維修、
      更換屋內之老舊破損電線，避免老舊電線路引燃火災，以
      安全使用電線，然被告顏天後應注意、能注意，竟疏未注
      意維修更換電線，嗣果因屋內老舊電線發生短路而引發火
      災，自應負過失之責，是被告上開所辯，不足採信。
（五）系爭房屋為被告所管理使用，本件火災導致系爭房屋：
      1 樓大門燻黑、玻璃窗燒損破裂、天花板牆壁燻黑泛白、
      木製樓梯輕微燒損炭化，客廳物品表面有輕微燒損燒熔炭
      化跡象，底部及地板均尚完好；1 樓南側廚房上方木製
      廚櫃、樑木燒損燒穿炭化情形嚴重，餐桌輕微燒損、瓷磚
      牆面燻黑輕微剝落、熱水器及抽油煙機燒損變色但結構尚
      完整，廚房下方及地板尚保持完整，顯側木質櫥櫃燒損碳
      化；1 樓西南側臥室門板輕微燒損、木製裝潢輕微燻黑
      、牆壁燻黑、窗簾上方燒損燒失殘存，下方則尚完整；
      2 樓客廳木質裝潢、神明桌及擺放物品受燒碳化，東側石
      棉瓦外牆完全破損，可見1 樓東側臥室屋頂鐵皮受燒變色
      、變形，2 樓客廳上方鐵皮屋頂燒損變色，南側裝潢牆面
      木條骨架向東側燒細、燒失，已達破壞系爭房屋主要效用
      之燒燬程度，有上揭卷附臺中市消防局火災原因調查報告
      書中關於現場燃燒後狀況之記載及火災現場照片可佐。依
      此，系爭房屋，因石棉瓦外牆完全破損、屋頂鐵皮受燒變
      色、變形，使其原有遮避風雨之主要效用因此減弱，又觀
      屋頂樑木燒損傾倒、木製樓梯燒損碳化之情形，使其負擔
      承重之主要效用因此喪失，即上開住宅之結構安全必遭受
      影響，已損及主結構安全、應認已達破壞建物主要效用之
      燒燬程度；至上開告訴人許秀年、黃登葵共有之建物部分
      ，雖有局部燒損，惟隔牆及其上之鐵皮屋頂尚屬良好，建
      物本體結構尚屬完好，尚未達於破壞建物主要效用之燒燬
      程度，然其屋內之物品已部分燒燬，且致生公共危險，即
      屬失火燒燬住宅、建築物以外他人所有之物。
（六）綜上，被告顏天後就本件火災之發生，為有過失，有如上
      述，而其過失與上開房屋、財物遭燒燬之結果間，復有相
      當因果關係。本案事證明確，被告犯行洵堪予認定，應依
      法論科。
二、論罪科刑的理由：
（一）按所謂燒燬，係指燃燒毀損之義，亦即標的物已因燃燒結
      果喪失其效用而言（最高法院87年度臺上字第1719號裁判
      要旨參照）。刑法第173 條第2 項之失火燒燬現供人使用
      之住宅或現有人所在之建築物罪，係指供人居住之住宅或
      現有人所在之建築物之整體而言，應包括牆垣及其內所有
      設備、傢俱等一切物品，故一失火行為若同時燒燬住宅、
      建築物與其內之所有物品，無論該其他物品為他人或自己
      所有，與同時失火燒燬數犯罪客體之情形不同，均不另成
      立刑法第17 5條第3 項之失火燒燬前2 條以外之物，致生
      公共危險罪（最高法院83年臺上字第2253號判決意旨可參
      ）；次按倘失火之結果，僅將房屋內傢俱牆壁等物焚燬，
      於房屋本身尚未達喪失其效用之程度，因刑法第173 條第
      2 項之犯罪，並無處罰未遂犯之規定，則行為人自係觸犯
      刑法第175 條第3 項之失火燒燬他人所有物罪（最高法院
      71年度臺上字第6583號判決意旨參照）；又刑法上公共危
      險罪，其所保護之法益，重在公共安全，故其罪數應以行
      為之個數定之。又一失火行為所燒燬之對象縱然不同，但
      行為僅一個，而應為整體的觀察，成立單純一罪（最高法
      院85年度臺上字第2608號判決意旨參照）。故核被告顏天
      後所為失火燒燬現供人使用之系爭房屋，係犯刑法第173
      條第2 項之罪；至因而延燒隔鄰告訴人許秀年、黃登葵共
      有之現供人使用之房屋，致生公共危險，原亦係犯刑法第
      173 條第2 項後段之失火罪（系爭房屋及告訴人許秀年、
      黃登葵共有之房屋內其他物品雖同遭燒燬，惟依上開說明
      ，不另成立刑法第175 條第3 項失火燒燬住宅等以外他人
      或自己所有物罪），但因失火之結果，該建築物本身尚未
      達喪失其效用之桯度，而刑法第173 條第2 項之犯罪，並
      無處罰未遂犯之規定，則被告顏後後此部分係觸犯刑法第
      175 條第3項 之失火燒燬住宅、建築物以外之他人所有物
      致生公共危險罪，然如上述，因公共危險犯罪之直接被害
      法益係一般社會之公共安全，即一失火行為所燒燬之對象
      縱然不同，但行為僅一個，成立單純一罪，故而，本件之
      失火行為經整體觀察，應論以公共安全危險較重之刑法第
      173 條第2 項之失火燒燬現供人使用之住宅罪。檢察官起
      訴書認被告顏天後所犯刑法第173 條第2 項之失火燒燬現
      有人所在之建築物罪嫌，與同法第174 第3 項失火燒燬現
      非供人使用之他人所有建築物罪嫌，為想像競合犯，尚有
      未洽，附此敘明。
（二）被告顏天後係14年12月3 日出生，有其年藉資料在卷足稽
      ，其於犯罪時，已滿80歲，本院斟酌其年事甚高，犯後復
      已賠償部分被害人所生損害（詳後述）等情，爰依刑法第
      18條第3 項之規定減輕其刑。
（三）爰審酌被告顏天後因疏未注意，致生火災，燒燬現供自己
      使用之住宅並延燒燬他人所有物，造成公共危險外，並對
      他人之財產造成損害，其所生之危害不可謂不大，惟念被
      告顏天後無犯罪之前科紀錄，且已與被害人江淑玉、陳游
      萬明、曾世豪達成調解，賠償渠等所受之損害，有調解書
      3 份在卷可稽（見他字卷第123 、125 、127 頁），但迄
      今尚未與告訴人許秀年、黃登葵達成和解，及被告之過失
      程度等一切情狀，量處如主文所示之刑，並諭知如易科罰
      金之折算標準，以資儆懲。
乙、被告顏連雲騰部分
一、公訴意旨另以：被告顏連雲騰係前揭系爭房屋之屋主，明知
    該屋已使用4 、50年左右，屋齡老舊，對於該屋均具有應隨
    時注意房屋之使用狀況，及管路、電路等是否合於安全使用
    之注意義務，竟疏於注意及此，任令該屋電路老舊失修。適
    於99年8 月24日凌晨零時41分許，該屋終因屋齡老舊，電路
    疏於維護，致該屋1 樓東側臥室近西南側天花板附近電源配
    線電氣短路引燃火警，火勢延燒該屋( 東北側儲藏室無明顯
    燒損或燻黑情形，內部儲放物品亦完好無燒損跡象) ，僅牆
    壁、屋頂等外觀結構尚稱良好，屋內物品除西南側臥室床舖
    及其上物品、衣櫃及其內衣服物品未燒燬外，幾乎全毀。並
    波及隔鄰南側同路段166 巷11號告訴人陳秀年、黃登葵夫妻
    所有之房屋，致該屋窗戶燒焦、玻璃窗破裂、1 至3 樓外牆
    燻黑、遮雨棚燒毀、電源線路損害、水管漏水、抽水馬達壞
    掉，屋內物品如書桌、床舖、重要文件、電視櫃、地板等因
    救火而泡水毀損；隔鄰之北側同路段168 巷1 號( 使用人江
    淑玉，於該屋經營髮廊) 、3 號房屋( 使用人曾世豪，中友
    百貨公司保全，屋主係陳游萬明之母游貞賢) 外觀燻黑，屋
    內物品因救火而泡水損壞，1 號房屋尚有鐵捲門損壞及落地
    窗玻璃碎裂等之損壞。因認被告顏連雲騰涉有刑法第173 條
    第2項及同法第175 條第3項之公共危險罪嫌等語。
二、惟按犯罪事實應依證據認定之，無證據不得認定犯罪事實；
    又不能證明被告犯罪，應諭知無罪之判決；此於刑事訴訟法
    第154 條第2 項、第301 條第1 項分別定有明文。又按刑法
    上之過失犯，以行為人對於結果之發生應注意並能注意而不
    注意為成立要件，亦即行為人須有防止結果發生之注意義務
    ，且客觀上無不能注意之情事，竟疏未注意，違反其注意義
    務，造成危害之發生，而該危害之發生，與行為人之違反注
    意義務間，具有相當因果關係；而所謂相當因果關係，乃指
    行為與結果間所存在之客觀相當因果關係而言，即依經驗法
    則，綜合行為時所存在之一切事實，為客觀之事後審查，認
    為在一般情形下，有此環境，有此行為之同一條件，均可發
    生同一之結果者，則該條件即為發生結果之條件，而依客觀
    之觀察，認為不必皆發生此結果者，則該條件與結果並不相
    當，不過為偶然之事實而已，其行為與結果間自無因果關係
    可言（最高法院26年上字第1754號、76年臺上字第192 號判
    例意旨參照）。再按刑事訴訟法上所謂認定犯罪事實之證據
    ，係指足以認定被告確有犯罪行為之積極證據而言，如未能
    發現相當證據或證據不足以證明，自不能以推測或擬制之方
    法，以為裁判基礎（最高法院29年上字第3105號及40年臺上
    字第86號判例參照）；而認定不利於被告之事實，須依積極
    證據，苟積極證據不足為不利被告之認定時，即應為有利於
    被告之認定，更不必有何有利之證據（最高法院30年上字第
    816 號判例參照）；若證據資料在經驗科學上或論理法則上
    尚有對被告較為有利之存疑，而無從依其他客觀方法排除此
    項合理之可疑，即不得以此資料作為斷罪之基礎，且刑事訴
    訟制度受「倘有懷疑，則從被告之利益為解釋」、「被告應
    被推定為無罪」之原則所支配，故得為訴訟上之證明者，無
    論為直接或間接證據，須客觀上於一般人均不致有所懷疑而
    達於確信之程度者，始可據為有罪之認定，倘其證明尚未達
    於「確信」之程度，而有合理可疑存在時，即難據以為被告
    不利認定，換言之，在法律判斷上，即不能為被告有罪之認
    定。
三、公訴人認被告顏連雲騰涉犯刑法第173 條第2 項之失火燒燬
    現供人使用之住宅或現有人所在之建築物罪嫌及第175 條第
    3 項之失火燒毀其他物品罪嫌，係以被告顏連雲騰、顏天後
    之供述、告訴人許秀年、黃登葵之指訴、證人曾世豪、顏國
    欽、江逸弘之證述及臺中市消防局火災原因調查鑑定書等為
    主要論據。訊據被告顏連雲騰堅決否認失火犯行，辯稱：系
    爭房屋平常是被告顏天後居住、使用，其平時未居住在系爭
    房屋，並無應注意、能注意而未注意之過失等語。經查：
（一）本案起火點及起火原因業經詳述如前，雖建築法第77條第
      1 項規定：「建築物所有權人、使用人應維護建築物合法
      使用與其構造及設備安全。」。惟按刑法上不純正不作為
      犯係指對於構成要件該當結果的發生負有防止義務之人，
      不為其應為的防止行為，致發生跟以作為的行為方式實現
      不法構成要件情況相當的不作為犯。又所謂防止結果發生
      之義務，必須法律上有防止之義務（即法律明文或其精神
      有防止義務者為標準）或由於自己行為所引起，此觀刑法
      第15條之規定甚明；而為危險前行為之人，該前行為必須
      具備導致結果發生的迫切危險，並非課予杜絕所有可能發
      生一絕對責任，仍應以依日常生活經驗有預見可能，且於
      事實上可能為前提。查被告顏連雲騰雖為系爭房屋之所有
      權人，然建築法第77條第1 項所規定之維護建築物合法使
      用與其構造及設備安全之義務，其目的係為達到建築物之
      構造及設備之安全，並非可依該條文推認建築物所有人有
      防止所有在其建築物內之犯罪，避免其他人所有可能產生
      危害之廣泛義務，故本件尚難以建築法第77條第1 項之規
      定，據為被告顏連雲騰保證人地位之依據。況本案被告顏
      連雲騰對建築物未為維護的不作為，並不會導致失火結果
      發生之迫切危險，且依吾人日常生活經驗，系爭房屋係由
      被告顏天後居住使用，則被告顏天後自應對該屋負有維護
      之義務，故被告顏連雲騰對於系爭房屋於有人管理維護之
      情形下，可能導致因電線短路造成失火燒毀房屋之結果，
      應無預見可能性，揆諸前揭關於保證人地位之說明，被告
      顏連雲騰於本件未維護建築物之不作為亦不構成「危險前
      行為」。基此，被告顏連雲騰於本件失火結果之發生，不
      具保證人地位。
（二）至公訴人所舉之證據，固可資證明系爭房屋係本件火警之
      起火戶，及本案火警所生之損害情形，但尚不足以作為認
      認定被告顏連雲騰就本案火災有過失行為之證明，是該等
      證據，亦不能作為不利被告顏連雲騰之證明。
（三）末按檢察官就被告犯罪事實，應負舉證責任，並指出證明
      之方法。因此，檢察官對於起訴之犯罪事實，應負提出證
      據及說服之實質舉證責任。倘其所提出之證據，不足為被
      告有罪之積極證明，或其指出證明之方法，無從說服法院
      以形成被告有罪之心證，基於無罪推定之原則，自應為被
      告無罪判決之諭知（最高法院92年臺上字第128 號判例參
      照）。本件查無證據證明被告顏連雲騰有何檢察官所指之
      犯行，已詳見前述，且就卷內證據調查之結果，為綜合判
      斷、取捨，仍無從證明上開火災事故係因被告顏連雲騰之
      過失所致。綜上，本件檢察官所提出前述各項資以證明被
      告顏連雲騰失火犯行之證據，尚未達到使通常一般人均不
      致有所懷疑，而得確信其為真實之程度，亦即尚有合理之
      懷疑存在；此外，復無其他積極證據足以證明被告顏連雲
      騰確有公訴意旨所認定之犯行，本諸「罪證有疑，利歸被
      告」之證據法則，應認不能究其本件失火罪責，從而，應
      為被告顏連雲騰無罪之判決。
據上論斷，應依刑事訴訟法第299條第1項前段、第301條第1項，
刑法第173 條第2 項、第175 條第3 項、第18條第3 項、第41條
第1 項前段，刑法施行法第1 條之1 ，判決如主文。
本案經檢察官李莉玲到庭執行職務。
中    華    民    國   100    年    8     月    30    日
                    刑事第十二庭  法  官  莊秋燕
以上正本證明與原本無異。
如不服本判決應於收受判決後10日內向本院提出上訴書狀，並應
敘述具體理由；其未敘述上訴理由者，應於上訴期間屆滿後20日
內向本院補提理由書（均須按他造當事人之人數附繕本）「切勿
逕送上級法院」。
                                  書記官  楊賀傑
中    華    民    國   100    年    8     月    30    日
附錄論罪科刑法條：
中華民國刑法第173條
（放火或失火燒燬現住建築物及交通工具罪）
放火燒燬現供人使用之住宅或現有人所在之建築物、礦坑、火車
、電車或其他供水、陸、空公眾運輸之舟、車、航空機者，處無
期徒刑或 7 年以上有期徒刑。
失火燒燬前項之物者，處 1 年以下有期徒刑、拘役或 5 百元以
下罰金。
第 1 項之未遂犯罰之。
預備犯第 1 項之罪者，處 1 年以下有期徒刑、拘役或 3 百元
以下罰金。
中華民國刑法第175條
（放火燒燬住宅等以外之物罪）
放火燒燬前二條以外之他人所有物，致生公共危險者，處 1 年
以上 7 年以下有期徒刑。
放火燒燬前二條以外之自己所有物，致生公共危險者，處 3 年
以下有期徒刑。
失火燒燬前二條以外之物，致生公共危險者，處拘役或 3 百元
以下罰金。